臺灣高等法院臺中分院民事判決　九十年度上字第三三四號
　　　上　訴　人　戊○○
　　　　　　　　　己○○
　　　視同上訴人　乙○○
　　　　　　　　　丙○○
　　　被　上訴人　丁○○
　　　　　　　　　甲○○
右當事人間請求分割共有物事件，上訴人對於中華民國九十年四月二十日臺灣彰化地
方法院八十九年度訴字第八八九號第一審判決，提起上訴，本院判決如左：
    主      文
上訴駁回。
第二審訴訟費用由上訴人戊○○負擔。
    事      實
甲、上訴人戊○○方面：
一、聲明：求為判決：
（一）原判決廢棄。
（二）兩造共有坐落彰化縣埔鹽鄉○○段一八一六號土地，地目田，面積一．○一一
      五公頃准予分割，分割方法如附圖所示Ａ部分面積○．一七九八公頃由被上訴
      人甲○○取得；Ｂ部分面積○．一七九八公頃由被上訴人丁○○取得；Ｃ部分
　　　面積○．○八九九公頃由視同上訴人乙○○取得；Ｄ部分面積○．三三七二公
　　　頃由上訴人取得；Ｅ部分面積○．二二四八公頃由視同上訴人丙○○取得。
二、陳述：除與原判決記載相同者，茲引用之外，補稱：
（一）查兩造共有系爭土地，多年來即有分管使用之事實，因地目屬田，故迄今仍均
      作為農業使用，並無任何不方便情事。
（二）由於系爭土地現共有人向前手購買持分時，各因前手所占位置之不同，而價錢
      有大差異，視同上訴人丙○○所使用之位置，其於購買時價錢較上訴人使用部
      分購買時之價錢相差甚多，故如果將上訴人分管使用之部分，割給視同上訴人
      丙○○，上訴人將受重大損失，顯然不公，原審未予斟酌此一事實，而判令上
      訴人使用之土地分歸視同上訴人丙○○，即屬不當。
（三）由於系爭土地係農地，每人分管使用部分，因各共有人之勤惰不同，所保持土
      質之優劣亦有不同，原審將上訴人之土地分歸視同上訴人丙○○父子，亦有不
      公。又系爭土地各分管使用部分不但地面高低各有不同，而且相鄰之處都以磚
      塊水泥田埂區隔，如果將視同上訴人之土地與上訴人之土地參雜分配，必然使
      每人之土地有一部分地面高，一部分地面低之情形，顯然不利耕作。
（四）視同上訴人乙○○與丙○○之土地，原本由丙○○一人在耕作，其地面高度相
      同，故應以其原來使用位置及丙○○原來使用位置，分歸其父子取得，而不應
      將上訴人原來高價購得之位置與乙○○父子之土地異位分配。
（五）農地分割，應考慮共有人就其原占有使用部分之土質保持，以及其地面高低，
    是否方便耕作等項，如果無特殊考量，以原占有使用部分，分歸各該共有人取
      得為原則，以符公平。本件原審未予審酌上情，遽為顯然不公之判決，自有違
      誤。又上訴人於聲明上訴時所用附圖有誤，以本件九十一年二月一日書狀所附
      之圖為準，附此敘明。
（六）本件經鑑定公司鑑定結果認為上訴人如依所提分割方案為分割，應補償被上訴
      人丙○○新台幣（下同）二十一萬九千四百八十六元云云。上訴人對此鑑定結
      果，尚有意見。鑑定公司將系爭土地分為路線價位區，裡地價位一區，裡地價
      位二區，而上訴人所分得之路線價位區長七十二公尺，裡地價位一區長六十五
      公尺，顯然與甲○○、丁○○、乙○○三人分得位置合計為路線價位區長七十
      六公尺、裡地價位一區長七十一公尺為小，然而合計其三人應補償之金額為九
      萬六千五百零一元，不及上訴人補償金之一半，故其鑑定結果似有偏頗。
三、證據：援用第一審所提證據。
乙、上訴人乙○○、丙○○方面：
一、聲明：求為判決：駁回上訴。
二、陳述：除與原判決記載相同者，茲引用之外，補稱：
    如按上訴人戊○○之分割方案，上訴人丙○○分得之土地位於後面，無路可供出
    入，希照原判決分割方法分割。
三、證據：援用第一審所提證據。
丙、被上訴人丁○○、甲○○方面：被上訴人均未於言詞辯論期日到場，惟據其等於
    準備程序期日到場書狀所為之聲明陳述：
一、聲明：駁回上訴。
二、陳述：對上訴人戊○○分割方案無意見。
三、證據：無。
丁、本院依聲請勘驗現場及囑託彰化縣溪湖地政事務所測繪分割方案，並送請華聲企
    業發展鑑定顧問有限公司鑑定分割後互為補償之價金。
    理      由
一、本件係請求分割共有物之訴，其訴訟標的對於共同訴訟人全體必須合一確定，係
    屬固有必要共同訴訟，上訴人戊○○提起上訴之行為，依民事訴訟法第五十六條
    第一項第一款規定，其效力自及於未提起上訴之同造共有人乙○○、丙○○。又
    被上訴人經合法通知無正當理由未於言詞辯論期日到場，經核均無民事訴法第三
    百八十六條所列各款之情形，爰依上訴人之聲請，由其一造辯論而為判決。
二、本件被上訴人起訴主張：坐落彰化縣埔鹽鄉○○段一八一六地號、地目田、面積
    一．０一一五公頃土地，為兩造所共有，各共有人應有部分如原判決附表所示，
    又上開土地並無不分割之約定，亦無因物之使用目的不能分割之情形，兩造就分
    割方法又不能達成協議之事實，業據其提出土地記簿謄本一件，地籍圖一件為證
    ，復為上訴人所不爭執，自堪認被上訴人之主張為真正。從而被上訴人依民法第
    八百二十三條第一項、第八百二十四條規定，訴請裁判分割系爭土地，於法有據
    ，自應予准許。
三、經查，系爭土地格局為梯形狀，南臨寬約七米之農路，以番金路為主要出入孔道
    ，土地有作為種植火龍果使用，同時亦有一閒置木工廠，其餘土地皆作為農業使
    用之稻田，現況東側為被上訴人甲○○占有使用中，並搭建鐵皮，四周建有磚造
    圍牆；往西側移，為被上訴人丁○○占有使用中，目前種植火龍果，四周亦建有
    磚造圍牆；再往西側移為上訴人乙○○占有使用中，目前種植豌豆，最西側臨七
    米農路部分為上訴人戊○○占有使用中，目前亦種植豌豆，其後面即為上訴人丙
    ○○占有使用，亦種植豌豆，此業經原審及本院勘驗屬實，有勘驗筆錄及彰化縣
    溪湖地政事務所八十九年十月十六日土地複丈成果圖附卷可稽，且經本院囑託華
    聲企業發展鑑定顧問有限公司鑑定無訛。本院以下理由，酌定如原判決附圖（二
    ）所示之割方法：
（１）系爭土地地形係呈東側較窄、西側較寬之梯形，僅南面臨對外連繫通行農路，
      如依原判決附圖（二）所示之分割方法，各共有人所分得之土地均可按其應有
      部分比例面臨農路，易於農業機械進出耕作。
（２）除上訴人戊○○反對外，餘共有人均同意依原判決附表（二）所示之分割方法
　　　分割或無意見，而上訴人戊○○於原審亦表示同意。
（３）雖上訴人戊○○上訴時主張其分割方案為系爭土地按臨七米農路分割為約南北
      走向五份，即各共有人均可經由七米農路出入，嗣於九十一年二月一日準備程
　　　序時又更改為如彰化縣溪湖地政事務所九十一年二月二十六日土地複丈成果圖
　　　所示之分割方案，即請求依該圖所示Ｄ部分Ｏ．三三七二公頃土地分歸其取得
　　　。惟該案固按現耕地位置分割，然如按現耕地位置，上訴人丙○○現耕部分，
　　　將無法面臨對外連絡農路，其出入不便，並不妥當。且臨七米農路之前面與後
　　　面土地價值不同，業經本院囑託華聲企業發展鑑定顧問有限公司鑑定無訛，有
　　　（九一）華聲字第一三二三五號鑑定報告書在卷可查。倘依上訴人戊○○主張
　　　伊分得Ｄ部分Ｏ．三三七二公頃土地，依鑑定結果則應提出補償費二十一萬九
　　　千四百八十六元補償分得後面之上訴人丙○○，上訴人戊○○卻拒絕補償，自
　　　有未合。雖其辯稱鑑定結果似有偏頗之虞云云，惟查前開鑑定公司將系爭土地
　　　分為路線價位區，裡地價位一區，裡地價位二區○○○○○路線價位區最高，
　　　其次裡地價位一區，裡地價位二區價值最低。而上訴人所分得Ｄ之路線價位區
　　　長七十二公尺，裡地價位一區長六十五公尺，與甲○○、丁○○、乙○○三人
　　　分得位置合計為路線價位區長七十六公尺、裡地價位一區長七十一公尺為小，
　　　因系爭土地位於番金路邊，而上訴人戊○○分得之Ｄ土地其正前方有一巷道，
　　　即呈Ｔ字形，有照片及土地複丈成果圖可稽，則上訴人分得之土地位置自較其
　　　餘之共有人分得位置優越，其價值相對提高，依鑑定結果自應補償較多價金，
　　　故其辯稱其分得之路線價位區較小，補償金卻多於共有人甲○○、丁○○、乙
　　　○○三人分得位置，鑑價似有偏頗云云，為無可採。惟上訴人拒絕補償他共有
　　　人，且上訴人丙○○分得之位置無法出入七米農路，上訴人主張之分割方案為
　　　不可採。
（４）系爭土地上訴人三人分得之部分種植稻作（僅被上訴人丁○○分得部分上有鐵
　　　皮屋、被上訴人甲○○部分種植火龍果），對作物之種植、土地之改良等，上
　　　訴人間分得部分應不致有太大差異，況上訴人戊○○分得在原判決附圖（二）
　　　土地中間部分，即編號Ｃ部分，與原先丙○○所提如原判決附圖（一）將戊○
　　　○分在最西側部分，兩方案之地形比較，戊○○分得部分以原判決附圖（二）
　　　部分顯較原判決附圖（一）部分為方正，此已顧及戊○○之利益。
四、綜合前述，依大多數人之意願及將來土地利用價值之提昇等情，本院認原判決附
    圖（二）所示方案，較符合各共有人之利益均衡並顧及整体之規劃使用，爰採上
    述方案做為系爭土地之分割方法。是則原審判命之分割方法尚稱公允，於法並無
    違誤。上訴意旨指摘原判決不當，求予廢棄改判，為無理由，應予駁回其上訴。
五、至被上訴人丁○○於言詞辯論終結後始提出另一分割方案，本院無從審究，附此
    敘明。
六、據上論結，本件上訴為無理由，依民事訴訟法第四百四十九條第一項、第七十八
    條、第三百八十五條第一項前段、第四百六十三條，判決如主文。
中　　　華　　　民　　　國　　九十一　　年　　　十　　　月　　二十三　　日
~B1民事第一庭審判長法　官　林陳松
~B2　　　　　　　　法　官　李寶堂
~B3　　　　　　　　法　官　王重吉
右為正本係照原本作成。
如對本判決上訴，須於收受判決送達後二十日內向本院提出上訴書狀，其未表明上訴
理由者，應於提出上訴後二十日內向本院提出上訴理由書（須按他造人數附具繕本）
，並繳納送達用雙掛號郵票拾份（每份參拾肆元）。
上訴時應提出委任律師或具有律師資格之人之委任狀；委任有律師資格者，另應附具
律師及格證書及釋明委任人與受任人有民事訴訟法第四百六十六條之一第一項但書或
第二項（詳附註）所定關係之釋明文書影本。
~B 　 　　　　　　書記官　顏子良
中　　　華　　　民　　　國　　九十一　　年　　　十　　　月　　二十五　　日
附註：
民事訴訟法第四百六十六條之一（第一項、第二項）
對於第二審判決上訴，上訴人應委任律師為訴訟代理人。但上訴人或其法定代理人具
有律師資格者，不在此限。
上訴人之配偶、三親等內之血親、二親等內之姻親，或上訴人為法人、中央或地方機
關時，其所屬專任人員具有律師資格並經法院認為適當者，亦得為第三審訴訟代理人
。
                                                                        Ｂ
